【裁判字號】    89,上易,634
【裁判日期】    890630
【裁判案由】    勞工安全衛生法
【裁判全文】
臺灣高等法院高雄分院刑事判決                    八十九年度上易字第六三四號
    上  訴  人  台灣高雄地方法院檢察署檢察官
    被      告  光黎工程股份有限公司
    兼右代表人  甲○
    右  一  人
    選任辯護人  趙培宏
右上訴人因被告違反勞工安全衛生法案件，不服臺灣高雄地方法院八十七年度易字第
一三九八號中華民國八十八年十一月二十六日第一審判決（起訴案號：臺灣高雄地方
法院檢察署八十七年度偵字第七三三號），提起上訴，本院判決如左：
    主  文
上訴駁回。
    理  由
一、本案經本院審理結果，認第一審判決被告無罪，並無不當，應予維持，並引用第
    一審判決書記載之理由。
二、檢察官上訴意旨以：系爭固定式起重機（塔吊）之安裝、使用指導與維護應由光
    黎工程股份有限公司（下稱光黎公司）負責，此為光黎公司負責人即被告甲○所
    自承等語。然查：
（一）按「勞工安全衛生法第五條第一項固規定，雇主於勞工工作場所應有符合標準
      之必要安全衛生設施，違反該條規定致生死亡職業災害，依同法第三十一條處
      罰之對象，乃勞工之雇主。茲所謂雇主，在承攬關係中，係指承攬人而言。再
      承攬者，則係再承攬人。該法第十六條規定甚明。」最高法院八十七年台非字
      第一○三號及八十七年台非字七十九號判決均定有明文。蓋，勞工安全衛生法
      第十六條係規定：「事業單位以其事業招人承攬時，其承攬人就承攬部份負本
      法所定雇主之責任。原事業單位就職業災害補償，仍應與承攬人負連帶責任。
      再承攬者亦同。」由此可知，「承攬人與再承攬人之間，僅就職業災害之「補
      償」，負連帶責任，而由再承攬人負雇主責任。」上開最高法院判決亦認採是
      項見解。經查，本件承攬工程（即摩天高雄大樓工地鋼骨吊裝工程）係由光黎
      公司將該工程之塔吊安裝、爬升、裝卸、安全衛生等部份工程轉包予高紳工程
      有限公司（以下稱高紳公司）承作，有光黎公司與高紳公司工程合約書、工程
      詢價單卷附足按，是被告光黎公司並非承作塔吊爬升部份工程之雇主，檢察官
      指稱被告光黎公司、甲○違反勞工安全衛生法第三十一條規定云云，實有誤認
      。
（二）進一步言之，勞工安全衛生法所謂之「雇主」，依同法第二條第二項之規定，
      係指「事業主」或「事業之經營負責人」而言，依現代企業組織所有者與經營
      者分離之觀念及現今社會對於營繕或重大工程之建設，恆有將工程之部份轉包
      予他人之實際情況，勞工安全衛生法中有關處罰負責人與法人之兩罰規定，旨
      在處罰實際經營人，促其注意勞工之安全衛生，其所謂之「負責人」，如該法
      人非由「事業主」本身經營，或已將工作轉包且不負監督、指揮之責者，自應
      以實際上確有違反該規定行為之「事業經營負責人」或「承包（攬）者」為處
      罰之對象。依此，本件系爭工程之工地安全衛生措施及塔吊安裝、爬升、拆卸
      事宜既均由高紳公司負責處理，已如前述，公訴人遽以被告光黎公司、甲○違
      反勞工安全衛生法第五條第一項第五款規定，致發生同法第二十八條第二項第
      一款職業災害規定為由，認為應依同法第三十一條第一項規定論處云云，自有
      誤會。
（三）勞工安全衛生法第十七條規定：「事業單位以其事業之全部或一部份交付承攬
      時，應於事前告知該承攬人有關其事業工作環境、危害因素暨本法及有關安全
      規定應採取之措施。承攬人就其承攬之全部或一部份交付再承攬，承攬人亦應
      依前項規定告知再承攬人」。查光黎公司與高紳公司所訂系爭工程合約書第十
      一條明定：「本工程在施工中，乙方（即高紳公司）之員工或第三人，在工地
      因意外事故傷亡，或施工中之工程遭受損害或損及第三者之權益者，概由乙方
      負責。」合約書第二十五條第一、三款亦規定：「（一）乙方除照甲方規定辦
      理外，並應遵照政府機關所頒佈之各項勞工法規與工業安全及衛生法規辦理。
      ．．．（三）乙方須依規定鋪設安全網、安全繩等安全設施，所有施工人員均
      依規定配戴安全護具，乙方負監督責任」。又光黎公司與高紳公司簽訂系爭工
      程合約書之附件（其效力與合約書條款相同，參見合約書第八條規定）「摩天
      高雄大樓鋼骨吊裝工程發包範圍」時，就協力商工作範圍亦要求高紳公司對於
      覆蓋厚板、防火花墜落措施等，並依檢查所之規定施工，若未按規定設置安全
      措施而造成人員意外，責任概由乙方（即高紳公司）負責」，因此，本件意外
      事故，被告光黎公司既已將承攬塔吊安裝、爬升、拆卸等工程之危害因素告知
      高紳公司並請其負責督促各項安全衛生工作，實難對於被告光黎公司科以違反
      勞工安全衛生法第三十一條規定論處。
（四）至於被告甲○於地檢署所稱由光黎公司負責之部份，其真意係指光黎公司向上
      包廠商承攬摩天高雄大樓之鋼骨結構工程而言，而光黎公司承攬該鋼骨結構工
      程後，乃將鋼骨吊裝工程工地之安全衛生及塔吊安裝、爬升、拆卸等轉包予高
      紳公司，且高紳公司負責人林泰盛於偵審中亦自承：「塔吊爬升本身也是我們
      工作範圍。」（見偵查卷第四九頁以下八十六年十一月十八日訊問筆錄）。因
      此，本件工程意外事故既係由高紳公司負責承作，公訴人卻認為系爭塔吊之爬
      升等事宜應由被告光黎公司負責，容有誤會。
 三、據上論斷，應依刑事訴訟法第三百六十八條、第三百七十三條，判決如主文。
本案經檢察官林炎昇到庭執行職務。
中    華    民    國     八十九     年       六       月     三十       日
                              臺灣高等法院高雄分院刑事第八庭
                                  審判長法官  郭雅美
                                        法官  張盛喜
                                        法官  莊飛宗
右正本證明與原本無異。
不得上訴。
                                      書記官  張宗芳
中    華    民    國     八十九     年       七       月    一          日
                                                                        Ｇ
臺灣高雄地方法院刑事判決                        八十七年度易字第一三九八號
    公  訴  人  臺灣高雄地方法院檢察署檢察官
    被      告  光黎工程股份有限公司
                        設高雄縣仁武鄉○○村○○路二六七巷六弄
    被      告  甲○    男七十六歲（民國○○年○月○日生）
                        住高雄縣鳥松鄉○○村○○路大德巷一號
                        身分證統一編號：Ｅ一二五二三二二號
    右  一  人
    選任辯護人  趙培宏律師
右列被告因案件，經檢察官提起公訴（八十七年度偵字第七三三號），本院判決如左
：
    主  文
光黎工程股份有限公司、甲○均無罪。
    理  由
一、公訴意旨如附件起訴書所載。
二、本件公訴人起訴被告光黎工程股份有限公司（下簡稱光黎公司）及甲○違反勞工
    安全衛生法案件，係認為被告渠等於八十六年三月十一日下午一時許，在摩天高
    雄工地鋼骨結構調裝工程使用固定式起重機（塔吊）時，應裝置原設計應裝設之
    爬昇桿鎖爪，以防止該塔吊之墜落，詎被告公司未設置鎖爪，致懸掛於該工地十
    五樓之插銷受到側向力，而其中一條固並點之擋片螺栓被剪斷，爬升桿亦隨之滑
    落，起重機因而失衡下墜，因而使勞工張瑞宗遭壓傷致死。至於公訴人認定前開
    事實之證據則為：（一）被告甲○於檢察官偵查中之供述（依檢察官偵查訊問筆
    錄記載，檢察官問被告甲○：固定式起重機是你們公司負責？甲○供稱：是（二
    ）光黎公司與高紳公司之承攬契約（該契約所附「摩天高雄大樓工地鋼骨調裝工
    程發包範圍」中有規定：「甲方光黎公司提供範圍包含吊塔一項」，所以公訴人
    認為該契約可資認定被告渠等須負塔吊下墜致勞工死亡之責任）、（三）高紳公
    司林泰盛供述（林泰盛於八十六年十一月十八日上午九時檢察官偵查中供稱：
    我們向光黎公司承攬工程，塔吊正技師都由光黎公司提供，我們只是提供工人，
    當時我也在現場，都是接受光黎公司人員之指揮，該人員有告訴我們工作重點及
    注意事項，鋼構架安裝、塔吊爬升本身也是我們工作範圍，我們要提供人去協助
    光黎公司等語）、（四）高雄市政府勞工局勞工檢查所出具之職業災害報告書（
    報告內容主要指稱該塔吊下墜原因為未裝置爬升桿鎖爪）等項。
三、訊據被告甲○否認與光黎公司涉犯右開公訴人起訴罪嫌，甲○辯稱：依照光黎公
    司與高紳公司訂定之契約，塔吊之爬升與安裝應由高紳公司負責，所以塔吊墬落
    應由高紳公司負責等語。
四、按照被告甲○前開辯解光黎公司與高紳公司間訂有塔吊爬升等項工作之承攬契約
    等語、附卷高紳公司之承攬契及勞工安全衛生法第十六條前段規定：「事業單位
    以其事業招人承攬時，其承攬人就承攬部分負本法所定雇主之責任」之明文，本
    院認為本案件有下列各事項應予究明以資認定被告光黎公司是否須負本件勞工安
    全衛生法所定之刑事責任，即依公訴人舉出之勞工檢查所出具鑑定報告指出，上
    開塔吊下墬原因是未裝置爬升桿鎖爪，所以未裝置鎖爪即係成為未防止塔吊機械
    設備引起危害之原因，而該銷爪之裝置，究竟是高紳公司之承攬工作範圍，或是
    光黎公司操作塔吊之工作範圍，即係判定被告光黎公司與甲○刑事責任之依據。
五、依照被告甲○提出工程承攬書顯示，高紳公司具體承攬之工作範圍，係依照工程
    詢價單報價項目辦理。而按照卷附工程詢價單報價項目內容觀之，高紳公司在塔
    吊吊裝工程承攬之工作為：安全衛生措施、點工修改、塔吊安裝、塔吊爬升、塔
    吊拆除、柱底灌漿等項，此有卷附工程承攬契約及工程詢價單可按。
六、次查，塔吊於爬升過程中，須安裝鎖爪以避免爬升桿滑落致使塔吊之失衡，而本
    件塔吊下墜，係因鎖爪未裝之緣故等情，已據出具前揭勞工檢查所報告書之人員
    黃耀銘於本院審理時供證綦詳。又依前揭被告光黎公司與高紳公司之承攬契約約
    定，高紳公司之承攬工作範圍為安全衛生措施、點工修改、塔吊安裝、塔吊爬升
    、塔吊拆除、柱底灌漿等項，雖本院審理中，證人蔡金安（曾在光黎公司任職，
    現已離職）證稱：鎖爪之安裝原則上是由指導員指導，高紳公司配合安裝等語，
    惟證人蔡金安並不能表示明確知悉前揭承攬契約內容，且證人蔡金安僅就本院訊
    問契約約定內容時，蔡金安僅答稱：我們只是負責執行契約內容而已等語，此項
    情形有證人蔡金安之證詞附卷可稽。即本院並無明確之證據足以認定被告光黎公
    司與高紳公司就鎖爪安裝有特約約定係由光黎公司負責安裝，又本院認為高紳公
    司既係承攬被告公司所屬之塔吊爬升、裝卸、安全衛生等項工作，依上開承攬契
    約，高紳公司自須於塔吊爬升過程中安裝具有防止塔吊下墬引起災害之鎖爪，否
    則前揭承攬契約書面約定事項即同具文。
七、另外說明者，前揭公訴人提出之證據即被告甲○承認系爭塔吊為光黎公司負責等
    語，與高紳公司負責人之供稱：我們向光黎公司承攬工程，塔吊正技師都由光黎
    公司提供，我們只是提供工人，當時我也在現場，都是接受光黎公司人員之指揮
    ，該人員有告訴我們工作重點及注意事項，鋼構架安裝、塔吊爬升本身也是我們
    工作範圍，我們要提供人去協助工作範圍，我們要提供人去協助光黎公司等語及
    上開承攬契約附「摩天高雄大樓工地鋼骨調裝工程發包範圍」中規定：「甲方光
    黎公司提供範圍包含吊塔一項」等項，本院並不認為足以構成不利被告光黎公司
    之認定，因被告光黎公司為系爭塔吊爬升之定作人，其與高紳公司約定由高紳公
    司承攬上開塔吊爬升各項工作，承攬人未依約安裝鎖爪等安全措施致發生職業災
    害，除公訴人能證明被告光黎公司所提供之塔吊本身即係致成災害之原因外，光
    黎公司提供塔吊係與本件勞工災害發生之原因無涉，另外證人林泰盛上開證詞，
    並不能證明林泰盛能夠免除前揭承攬契約各項約定，因為高紳公司本來就須依照
    定作人之指示完工，綜上所言，本院以高紳公司係承攬本件塔吊爬升等項工作，
    本件塔吊係因為爬升過程中未裝置鎖爪致發生塔吊下墬之危害，於無證據足以證
    明該鎖爪安裝係排除在高紳公司承攬範圍而為光黎公司本身操作之工作內容，依
    前揭勞工安全衛生法第十六條前段規定，被告光黎公司與甲○並不對高紳公司承
    攬之塔吊爬升等部分引發之災害負擔刑責，此外，復查無其他積極證據證明被告
    光黎公司與甲○有未提供必要之安全衛生設備致生本件職業災害之犯嫌，應諭知
    被告光黎公司及甲○無罪之判決。
據上論斷，應依刑事訴訟法第三百零一條第一項，判決如主文。
本案經檢察官陳登燦到庭執行職務。
中    華    民    國      八十八      年     十一     月     二十六     日
                                臺灣高雄地方法院刑事第三庭
                                    法  官  周  志  賢
右正本證明與原本無異。
如不服本判決，應於判決送達後十日內，向本院提出上訴狀。
                                    書記官  蔡  文  現
中    華    民    國      八十八      年     十一     月     二十六     日


司法院資訊處製作；財團法人民間司法改革基金會備份。
